【裁判字號】    99,上訴,472
【裁判日期】    990831
【裁判案由】    遺棄等
【裁判全文】
臺灣高等法院臺南分院刑事判決         99年度上訴字第472號
上  訴  人  臺灣臺南地方法院檢察署檢察官
上  訴  人
即  被  告  丙○○
            甲○○
上二人共同
選任辯護人  李衍志律師
上列上訴人因遺棄等案件，不服臺灣臺南地方法院98年度訴字第
708號中華民國99年3月30日第一審判決（起訴案號：臺灣臺南地
方法院檢察署97年度偵字第1151號），提起上訴，本院判決如下
：
    主  文
原判決關於丙○○、甲○○共同傷害人之身體部分，撤銷。
丙○○、甲○○共同傷害人之身體，各處拘役肆拾日，如易科罰
金，均以新臺幣壹仟元折算壹日。
其他上訴駁回。
    事  實
一、丙○○及甲○○2人，均為臺南縣警察局麻豆分局麻豆派出
    所警員，係依法令服務於國家，從事犯罪調查、逮捕犯人工
    作之公務員。丙○○及甲○○於民國97年6月12日下午2時15
    分許，各騎警用機車執行巡邏勤務時，見臺南縣麻豆鎮○○
    路13號慶安宮前廣場疑似有民眾聚賭情事，乃停車欲執行取
    締賭博勤務時，見廣場前棚架桌上有一副象棋，而現場民眾
    王明友、乙○○不滿丙○○與甲○○之執勤態度，遂在言語
    上互有爭執，其間甲○○不滿王明友質疑其曾詛咒在該廣場
    聚賭之老人，甲○○亦口出「我咧懶叫啦」（台語）等語予
    以否認，乙○○、王明友2人相繼質疑甲○○何以口出穢語
    ，雙方火氣越來越火爆，乙○○並以「幹你娘懶叫」、「有
    膽擊乎走，幹你娘」（台語）等穢語侮辱當場依法執行勤務
    中之丙○○及甲○○（乙○○所涉妨害公務部分，經原審以
    98年度易字第11號判處拘役59日確定），丙○○早將原先掛
    於警用機車把手並已進行搜證之錄音筆拿起揚言稱「我已經
    從頭錄到現在」等語，乙○○則出言稱「有膽就拿去放給分
    局長聽」，並趁員警不備，出手搶得該錄音筆。丙○○、甲○○2人因見其等警用錄音筆遭乙○○搶下，因公物被奪取
    且恐所錄得之證詞遭破壞、銷燬，而出於防衛自己權利出手
    要向乙○○搶回該錄音筆，惟應以取回錄音筆必要範圍內之
    方法行之，詎丙○○、甲○○2人預見與乙○○間具有人數
    、體型上及曾經研習柔道優勢之情勢下，仍基於傷害之犯意
    聯絡，逾越取回裝備之必要範圍，由甲○○抓住乙○○手臂
    ，丙○○拉住乙○○衣領，繼之以柔道掃腳方式將乙○○猛
    力拐倒，造成乙○○受有左腳脛骨平臺粉碎性骨折及手肘擦
    傷之傷害，因而防衛過當。
二、案經乙○○訴請臺灣臺南地方法院檢察署檢察官偵查起訴。
    理  由
壹、程序部分：
一、按被告以外之人於審判外之言詞或書面陳述，除法律有規定
    者外，不得作為證據；刑事訴訟法第159條第1項定有明文。
    查被告及其辯護人對證人王明友、乙○○分別於警詢之證述
    ，已明白主張為審判外之陳述，無證據能力，且其2人嗣分
    別在偵查中及原審具結作證，其2人之警詢證述，即無具有
    可信之特別情況且為證明犯罪事實存在所必要之情事，自無
    證據能力。
二、如上開部分外，本判決以下所引用具傳聞證據性質之供述證
    據，證人即告訴人乙○○及證人王明友、李金隆分別於檢察
    官偵查中具結後之證述，均查無顯不可信之情形存在，依刑
    事訴訟法第159條之1第2項規定，具備證據能力；其餘具傳
    聞證據性質之供述證據，因檢察官、被告及其辯護人於本案
    言詞辯論終結前，均未爭執其證據能力，本院審酌前開證據
    之作成或取得之狀況，並無非法或不當取證之情事，且亦無
    顯不可信之情況，復經本院於審判期日就上開證據依法進行
    調查、辯論，依刑事訴訟法第159條之5規定，均具有證據能
    力。
三、又卷附臺南縣消防局98年4月23日南縣消護字第0980005365
    號函所附之臺南縣119案件紀錄表及現場照片2紙均非屬供述
    證據，故上開各項證據應均無傳聞法則之適用，復均無違反
    法定程序取得之情形，依刑事訴訟法第158條之4規定之反面
    解釋，均應有證據能力。
貳、撤銷改判部分（即有罪部分）：
一、訊據被告丙○○、甲○○2人均否認有傷害告訴人之故意，
    被告丙○○辯稱：我們是依法執行公務，告訴人乙○○從我
    手中搶走錄音筆，因錄音筆係公物，遭奪取且恐所錄得之證
    詞遭破壞、銷燬，而出於防衛自己權利，出手要向乙○○搶
    回該錄音筆，在取回錄音筆的過程中我們所作的一些拉扯，
    會對告訴人產生什麼樣的傷害，我也沒有辦法預期，應有正
    當防衛之適用等語。被告甲○○則辯稱：我們是依法執行公
    務，告訴人從我們手中搶走錄音筆，因錄音筆係公物，遭奪
    取且恐所錄得之證詞遭破壞、銷燬，而出於防衛自己權利，
    出手要向乙○○搶回該錄音筆，取回錄音筆的過程中我們所
    作的一些拉扯，會對告訴人產生什麼樣的傷害，我也沒有辦
    法預期，我們拿回錄音筆是應該的，檢察官起訴書稱我們有
    打告訴人，但我們並沒有打告訴人，我們只有制伏告訴人，
    不知道為何告訴人的腳會斷掉，我們只是把他壓制在地應有
    正當防衛之適用等語。
二、經查：
    (一)被告丙○○、甲○○2人，為臺南縣警察局麻豆分局麻豆
      派出所之警員，均係依法服務於國家而具有法定警察職務
      權限之公務員，於97年6月12日下午14時15分許，各騎警
      用機車執行巡邏勤務時，見臺南縣麻豆鎮○○路13號慶安
      宮前廣場疑似有民眾聚賭情事，乃停車欲執行取締賭博勤
      務時，見廣場前棚架桌上有一副象棋，而現場民眾王明友
      、乙○○不滿丙○○與甲○○之執勤態度，遂在言語上互
      有爭執，其間甲○○不滿王明友質疑其曾詛咒在該廣場聚
      賭之老人，甲○○亦口出「我咧懶叫啦」（台語）等語予
      以否認，乙○○、王明友2人相繼質疑甲○○何以口出穢
      語，雙方火氣越來越火爆，乙○○並以「幹你娘懶叫」、
      「有膽擊乎走，幹你娘」（台語）等穢語，丙○○早將原
      先掛於警用機車把手並已進行搜證之錄音筆拿起揚言稱「
      我已經從頭錄到現在」等語，乙○○則出言稱「有膽就拿
      去放給分局長聽」，並趁員警不備，出手搶得該錄音筆。
      丙○○、甲○○2人因見其錄音筆被乙○○搶下，因公物
      遭奪取且恐所錄得之證詞遭破壞、銷燬，而出於防衛自己
      權利，出手要向乙○○搶回該錄音筆，由甲○○抓住乙○○手臂，丙○○拉住乙○○衣領，繼之以柔道掃腳方式將
      乙○○猛力拐倒，造成乙○○受有左腳脛骨平臺粉碎性骨
      折及手肘擦傷之傷害等情，為被告丙○○及甲○○2人所
      不否認（見97年度他字第1980號卷第3頁、97年度核交字
      第3215號第4頁、97年度核交字第4737號第5頁、原審卷第
      96頁正面），核與證人王明友（97年度調偵字第1151號卷
      第9頁、原審卷第89-92頁）、證人李金隆（97年度核交字
      第4737號卷第4-5頁、97年度調偵字第1151號卷第9-10頁
      ）證述之情節大致相符，並有前開診斷證明書、新樓基督
      教醫院麻豆分院98年10月16日新樓麻歷字第98383號函文
      內所載之護理紀錄單（見97年度他字第1980號卷第29頁、
      原審卷第149頁），及被告2人之職務報告（97年度他字第
      1980號卷第27-28頁）在卷可稽，是此部分事實，堪以認
      定。
    (二)按「對於現在不法之侵害，而出於防衛自己或他人權利之
      行為，不罰。但防衛行為過當者，得減輕或免除其刑。」
      刑法第23條定有明文。次按「警察為制止或排除現行危害
      公共安全、公共秩序或個人生命、身體、自由、名譽或財
      產行為或事實狀況，得行使本法規定之職權或採取其他必
      要之措施」警察職權行使法第28條第1項定有明文。查警
      員嚴正執法為社會共同的期待，依法執行職務時使用相當
      之強制力，亦為法之所許，並為社會所共同支持。此即為
      依法令之行為，可阻卻違法，不罰；然警察行使職權，不
      得逾越所欲達成執行目的之必要限度，且應以對人民權益
      侵害最少之適當方法為之，復為警察職權行使法第3條第1
      項所規定。亦即警察人員行使職權仍應應確實遵守行政法
      上之「比例原則」之規範；至所謂「比例原則」則係指以
      下3個次要原則，即「妥當性原則」（即行政作為之實施
      須能達到預定之行政目的）、「必要性原則」（如有數種
      同樣有效之手段可供運用，應選擇對人民損害最小之手段
      為之）及「狹義比例原則」（即行政行為所要達成之公益
      目的須與人民因此所受之損害相當）而言。警察對於現在
      不法之侵害，而出於防衛自己或他人權利之行為，亦有正
      當防衛之適用，但防衛行為過當者，仍非不罰，是倘逾越
      「所欲達成執行目的之必要限度」時，若因此造成人員死
      傷，則應以防衛過當論之。
    (三)查被告丙○○、甲○○2人堅稱警用錄音筆原掛在警用機
      車把手上，在其2人執行本案巡查時，為當場搜證，早由
      丙○○拿在手上並進行現場錄音搜證，告訴人乙○○及證
      人王明友則證稱警用錄音筆係掛在警用機車把手上錄音等
      語。本院為查明上情，於99年7月27日會同檢察官、被告
      及其辯護人、告訴人乙○○及其附民訴訟代理人，進行勘
      驗當時警用錄音筆之錄音內容，於譯文末尾即第3頁倒數
      第7行以下之對話內容如下：
      警A（即丙○○）：你再罵一次。
      民E（即乙○○）：有辦法你就錄音。
      警A（即丙○○）：我已經從頭錄到現在了。
      民E（即乙○○）：有膽子拿去放給分局長聽。
      警A（即丙○○）：哭吆，我的機子（指錄音筆）。
      民B（即王明友）：警察可以這樣打人喔。
      警B（即甲○○）：他拿我們的東西，我們沒有打他。
      經本院詢以相關之當事人、告訴人等人，對上開對話內容
      ，均承認有該等對話無訛（見本院卷第87-93頁）。被告
      丙○○則稱：伊說「哭吆，我的機子」，是指錄音筆遭乙○○自伊手中搶走，伊要去搶回有壓制乙○○，王明友即
      聲援乙○○稱「警察可以這樣打人喔」，被告甲○○則回
      稱「他拿我們的東西，我們沒有打他」。被告甲○○陳述
      意旨與丙○○相同。告訴人乙○○及證人王明友則稱：乙○○係從警用機車把手上取走錄音筆等語。查證人乙○○
      於本院審理時到庭作證，於乙○○證稱「伊係由警用機車
      把手上取走錄音筆」後，被告丙○○詰問乙○○：「我機
      車把手上還有另掛著什麼東西，因為這東西擋住錄音筆，
      你如何看到錄音筆？」時，證人乙○○稱「我沒辦法回答
      這個問題」，本院問「警員到現場取締的時候，你與警員
      發生爭執，你如何知道警員有帶錄音筆在錄音？」，乙○○答稱「我有問了一句有辦法你就錄音，警員說我已經從
      頭錄到現在了，所以我才知道有錄音筆」，再問「剛才丙○○說錄音筆原來掛在警用機車把手上，在外面又有一個
      東西擋住，你講不出那個東西，你如何知道有錄音筆？」
      ，乙○○答「我拿到的錄音筆是掛在機車上，在錄音筆外
      面，我忘記有沒有另外一個東西擋著」等語（見本院卷第
      114頁正面及背面）。再參諸上開錄音筆對話內容【警A（
      即丙○○）：哭吆，我的機子（指錄音筆）。民B（即王
      明友）：警察可以這樣打人喔。警B（即甲○○）：他拿
      我們的東西，我們沒有打他。】；查警員在進行錄音搜證
      ，而當時有多人在現場，如不是由丙○○將錄音筆拿在手
      上進行錄音，而係掛在機車把手上，如何能詳實錄得相關
      人之對話？且自上開對話內容，於【警A（即丙○○）：
      哭吆，我的機子】，即出現【民B（即王明友）質疑「警
      察可以這樣打人喔」。警B（即甲○○）即回稱「他拿我
      們的東西，我們沒有打他」】，顯然其4人係在相當近距
      離之範圍，才能有各該人之即時反應及錄得對話內容，再
      從證人乙○○無從回答被告丙○○所詰問：「我機車把手
      上還有另掛著什麼東西，因為這東西擋住錄音筆，你如何
      看到錄音筆？」之問題。綜合全部事證，應認被告丙○○
      、甲○○所辯稱：錄音筆係乙○○自丙○○手中搶走，該
      2 人要搶回錄音筆而有壓制乙○○之行為，為屬可採。
    (四)本件告訴人因恐其出言不遜另涉刑責，於被告2人使用錄
      音筆錄音時，趁警不備而搶得錄音筆，此為告訴人所不否
      認，核與被告2人於歷次審理時所供述及證人王明友（97
      年度他字第1980號卷第14、17頁、97年度調偵字第1151號
      第9頁）、證人李金隆（97年度核交字第4737號卷第4頁）
      證述之情節大致相符。按「刑法上之防衛行為，祗以基於
      排除現在不法侵害為已足，防衛過當，指防衛行為超越必
      要之程度而言，防衛行為是否超越必要之程度，須就實施
      之情節而為判斷，即應就不法侵害之攻擊方法與其緩急情
      勢，由客觀上審察防衛權利者之攻擊行為，是否出於必要
      以定之。」最高法院63年台上字第2104號著有判例可資參
      照。查被告2人依法執行職務時，其使用之公物錄音筆遭
      乙○○搶走，顯然是現在不法之侵害，為防衛公物錄音筆
      錄得之對話內容遭破壞、銷燬，而出於防衛自己權利出手
      要向乙○○取回，自合於正當防衛之要件。惟查，當時乙○○固已搶得錄音筆，但尚無從容時間對錄音之對話內容
      進行破壞、銷燬，只要命乙○○交出該錄音筆即可，但被
      告2人因怕林明友逃走，未詳酌被告丙○○身高173公分、
      案發當時體重約78公斤，被告甲○○身高186公分、案發
      當時體重約68公斤（見原審卷第261頁其2人之供述），被
      告2人體格均屬魁武，告訴人與被告2人因搶奪錄音筆裝備
      進而互相爭執拉扯，被告2人於執行職務時具備上開人數
      、體型上優勢，儘可選擇其他方式排除告訴人之糾纏加以
      取回錄音筆（如將告訴人拉走、推開等損害較小之方式）
      ，竟超越必要之程度，由被告甲○○抓自住乙○○手臂，
      被告丙○○拉住乙○○，繼之以柔道掃腳方式將乙○○拐
      倒，造成告訴人乙○○受有「左腳脛骨平臺粉碎性骨折」
      及手肘擦傷之傷害，有診斷證明書在卷可佐，並經原審函
      詢財團法人臺灣基督教長老教會新樓醫院麻豆分院，該醫
      院答覆：「告訴人係外力造成，為一高能量所致之傷害…
      僅單純之壓制並不容易導致此類傷害等情（見原審卷第32
      頁），足認被告2人當時用力甚猛，所採取方式已逾正當
      防衛之合法範圍，而有防衛過當情事。再者被告2人均為
      警專畢業警員，受有柔道之專業訓練，此亦經被告2人供
      述在卷（見原審卷第261頁），是其等對於無受過該等訓
      練之一般民眾，以柔道掃腳方式猛力拐倒告訴人，可能造
      成腳部骨折乙事，應非無預見之可能，是其對告訴人受傷
      之結果，自應負故意之責，但應依刑法第23條但書防衛過
      當之規定，減輕其刑，被告2人所辯沒有傷害之故意，合
      於正當防衛應不罰云云，並不足採。
三、核被告2人所為，均係犯刑法第277條第1項之傷害罪，並有
    刑法第23條前段規定正當防衛之適用，惟係防衛過當，應依
    同條但書規定減輕其刑。被告2人彼此間有犯意聯絡及行為
    分擔，均為共同正犯。原審審理結果，認被告2人罪證明確
    而予論罪科刑，固非無據。惟查，被告2人於依法執行職務
    時，其使用之公物錄音筆遭乙○○搶走，顯然是現在不法之
    侵害，為防衛公物錄音筆錄得之對話內容遭破壞、銷燬，而
    出於防衛自己權利出手要向乙○○取回，自合於正當防衛之
    要件，惟因其2人使用防衛之方法過當，應依刑法第23條但
    書規定減輕其刑，原判決未論及此，自有未當；又原判決科
    處被告2人拘役，於理由欄固已載明如易科罰金之折算標準
    ，但於據上論結欄漏未載刑法第41條第1項易科罰金之準據
    法條，亦非允洽。就此部分，被告上訴否認有傷害故意，主
    張為正當防衛應不罰，檢察官上訴指摘原判決量刑過輕，雖
    均非可採，惟原判決既有上開可議之處，自屬無可維持，應
    由本院將原判決關於此部分予以撤銷改判。爰審酌被告2人
    無犯罪前科，素行良好，有臺灣高等法院被告全國前案紀錄
    表2份附卷足憑，因偵查裝備遭搶，一時心急未及細思，造
    成告訴人受上開不輕之傷害，所生危害非輕，犯後復未坦承
    錯誤態度非佳，另參酌渠等分工之情節，及雖雙方未達成和
    解，然本件被告2人多次欲與告訴人洽談賠償事宜，然因告
    訴人或未到場，或開價過高，此有卷附多次調解不成立證明
    書附卷足參，亦不得全然非難被告2人，及有刑法第23條但
    書減刑適用等一切情狀，各量處拘役40日，並諭知易科罰金
    之折算標準，以示懲儆。另起訴書證據並所犯法條第三段載
    「…，應屬渠等因情緒控管不當所為假藉公務執行之暴行」
    云云。惟按刑法第134條關於公務員犯罪加重其刑之規定，
    須以公務員假藉職務上之權力、機會或方法，以故意犯刑法
    瀆職罪章以外之罪者為其要件。本件被告2人係警察人員，
    依法執行職務遇有遭人抗拒，縱其使用強制力超過能達目的
    之程度，致他人受傷，仍應科以刑責，惟其既非假藉職務上
    之權力、機會或方法以故意犯罪，即不能遽依上開規定加重
    論處，併附敘明。
四、不另為無罪諭知部分：
    (一)公訴意旨另認：…告訴人乙○○左腳應聲斷裂後，被告丙○○仍不干休，又跪坐到被告乙○○腳上大力揉壓，被告
      甲○○則趁壓住告訴人乙○○之際，抓其頭髮撞地，並緊
      壓住頭部，此部分亦涉傷害犯行云云。
    (二)經查：
      (1)告訴人於歷次偵查中分別指、證述：…胡姓員警強迫要
        奪回錄音筆，就將我過肩摔，我倒地後，他再用膝蓋壓
        制在我左腳膝蓋關節上，我欲起身，才發現我左腳已無
        法使力，另一員警抓起我的頭髮往地上猛砸，導致我左
        手手肘關節處外皮整處擦傷，右膝蓋輕微瘀青，褲子破
        裂，左小腿斷裂，棄我不顧，並未叫救護車送醫，且之
        後大搖大擺立即離開等語（見97年度他字第1980號卷第
        8、9頁）；…以過肩摔將我摔倒，再用膝蓋壓制在我左
        腳膝蓋關節，導致我左小腿斷裂等語（見97年度他字第
        1980號卷第11頁）；…被告甲○○就抓住我的右手，被
        告丙○○抱住我的身體，又把我脖子勒住，被告丙○○
        就用腳把我拐倒，他用哪一隻腳拐我哪一隻腳我不確定
        ，當時我是右腳著地，左腳並沒有感覺很痛，但是被告
        丙○○用腳踹我的左腳小腿及膝蓋部分，他至少應該踹
        我兩下以上，被告甲○○用腳踹我的頭，踹幾下忘記了
        等語（見97年度核交字第4737號卷第4頁）；…被告甲○○抓我右手，被告丙○○抓我左手，被告丙○○就用
        腳掃我的雙腳，我跌坐在地上，呈三角錐狀，大概隔了
        10至15秒，我的左腳又被告丙○○用腳大力的踹，我當
        場就痛到無法忍受，我當時想要爬起來，但發覺已經爬
        不起來了，被告丙○○後來又補了一記，我已經忘了他
        是用腳或手了，我倒地時，被告甲○○用手抓我頭髮去
        撞地面，我忘了撞幾下，他又用腳踩住我的頭等語（見
        97年度調偵字第1151號卷第8頁）。綜合上述，告訴人
        指、證述被告丙○○傷害伊之情形，分別以「過肩摔，
        …再用膝蓋壓制」、「用腳把我拐倒，…用腳踹我的左
        腳小腿及膝蓋部分」、「被告丙○○就用腳掃我的雙腳
        ，…我的左腳又被被告丙○○用腳大力的踹…後來又補
        了一記」，另被告甲○○傷害伊之情形，分別為「另一
        員警抓起我的頭髮往地上猛砸」、「用腳踹我的頭」、
        「用手抓我頭髮去撞地面，…，他又用腳踩住我的頭」
        。告訴人所為之證述前後並不相符，惟此節攸關被告等
        是以何方式傷害告訴人，告訴人就此重要情節之證述，
        前後出入甚大，且考量其為本案之被害人，並因此涉及
        妨害公務案件，其證述恐有誇大之虞，其證詞之憑信性
        顯然不足，尚難遽採為不利於被告之認定。核之告訴人
        前開所提之診斷證明書，所載其受傷害為左腳脛骨平臺
        粉碎性骨折之傷害（詳見97年度他字第1980號卷第29頁
        ），但據告訴人前開所述，係遭被告等人過肩摔，並遭
        渠等抓頭髮去撞地面，…用腳踩住頭部，倘若屬實，則
        告訴人遭被告等毆擊之頭部等部位怎會全然無毆打所致
        之傷害？再依原審調閱告訴人新樓醫院麻豆分院病歷資
        料（附於原審卷第121-158、216-220頁），遍查告訴人
        該段住院期間之病歷，就上開告訴人自述遭被告2人毆
        擊受傷之頭部等傷害無一記載，是告訴人前開指述遭被
        告2人毆打受傷等情，實屬可議。
      (2)另證人即現場之李金隆雖分別於偵查中證述：被告丙○○確實站著用腳踩告訴人乙○○的左腳好幾下，感覺就
        是很用力，被告甲○○用雙手抓住乙○○的頭撞地面，
        撞了好幾下（見97年度核交字第4737號第4-5頁）。…
        高一點的警員踩住告訴人乙○○的頭，矮的那位警員用
        右腳踹告訴人乙○○的左腳，踹了2、3下（97年調偵字
        第1151號卷第9頁）。…我有看到被告丙○○用腳踩告
        訴人的小腿好幾下，被告甲○○用腳踩住告訴人的頭（
        原審卷第85頁背面）。然其於原審審理時否認偵查中伊
        有講過被告甲○○用雙手抓告訴人去撞地板等語（原審
        卷第85頁背面、第86-87頁），其自身之證述有前後矛
        盾之處，並與告訴人該日頭部等部位並無受傷之診斷證
        明書有所齟齬，該部分之證述恐非屬實。再者，證人李
        金隆復於原審審理時證述：案發時伊先前往屋內看電視
        ，後來又前往廁所，過程約5、6分鐘等語（見原審卷第
        85頁背面），證人於案發當日既多次、非短時間離開現
        場，則證人李金隆是否確實見聞上開過程，容有疑義。
      (3)至證人賴梓方於原審偵、審中均證稱並未見到全部狀況
        等語（見97年度他字第1980號卷第20頁、原審卷第72頁
        正面）、證人王明友於原審偵、審中亦證稱並未見到警
        員踹告訴人腳或抓告訴人之頭髮撞地等語（見97年度調
        偵字第1151號卷第9頁、原審卷第90頁背面），依證人
        賴梓方、王明友所述伊並未目睹被告踹告訴人腳或抓告
        訴人之頭髮撞地，亦無法依此為擔保告訴人指述之補強
        證據。
      (4)綜上所述，本件告訴人指訴被告等於左腳斷裂後，仍不
        干休，又跪坐到伊腳上大力揉壓，並趁機抓伊頭髮撞地
        ，並緊壓住頭部等傷害犯行，已非無瑕疵可指，本院綜
        合全案卷證資料，尚無從認定被告2人等確有被訴上開
        犯行。此外，復查無其他積極證據，可認被告等確有公
        訴人所指之上開傷害犯行，被告等犯罪尚屬不能證明，
        本件依調查所得證據，其證明程度仍未達於可排除合理
        之懷疑而得形成被告等有罪之法律上確信之程度，基於
        「罪證有疑，利於被告」之原則，本院認被告等被訴之
        前揭犯罪，尚屬不能證明，此部分公訴人認為起訴傷害
        犯行之一部分，本院亦就部分傷害犯行為有罪之認定，
        故此部分不另為無罪之諭知，亦附敘明。
、上訴駁回部分（即被訴遺棄無罪部分）：
一、公訴意旨認：被告丙○○、甲○○2人，毆打告訴人乙○○
    後，明知告訴人乙○○已受「左腳脛骨平臺粉碎性骨折」之
    嚴重傷害，而陷於無自救力之人，渠等依警察職權行使法第
    5條規定有救助告訴人乙○○義務，竟仍共同基於遺棄之犯
    意聯絡，拒絕對已無自救力之告訴人乙○○施以必要之扶助
    、保護，被告丙○○並對告訴人乙○○丟下一句「看你要怎
    樣都沒關係」後，即與被告甲○○2人逕自騎機車離開現場
    ，在場之王明友見被告丙○○2人離開，緊急聯繫曾擔任義
    消之李亦彬（已因病死亡）到場協助叫救護車到來，始順利
    將告訴人乙○○送醫救治。因認被告2人共同涉犯刑法第294
    條第1項之違背法令遺棄罪嫌云云。
二、按犯罪事實應依證據認定之，無證據不得認定犯罪事實；不
    能證明被告犯罪者，應諭知無罪之判決，刑事訴訟法第154
    條第2項、第301條第1項定有明文。又所謂認定犯罪事實之
    證據，係指足以認定被告確有犯罪行為之積極證據而言，苟
    未能發現相當證據，或證據不足為不利於被告事實之認定時
    ，即應為有利於被告之認定，更不必有何有利之證據，亦不
    能以推測或擬制之方法，以為裁判基礎，最高法院29年度上
    字第3105號、40年度臺上字第86號判例意旨可資參照。又「
    認定犯罪事實所憑之證據，雖不以直接證據為限，間接證據
    亦包括在內；然而無論直接或間接證據，其為訴訟上之證明
    ，須於通常一般之人均不致有所懷疑，而得確信其為真實之
    程度者，始得據為有罪之認定，倘其證明尚未達到此一程度
    ，而有合理之懷疑存在時，事實審法院復已就其心證上理由
    予以闡述，敘明其如何無從為有罪之確信，因而為無罪之判
    決，尚不得任意指為違法。」、「檢察官對於起訴之犯罪事
    實，應負提出證據及說服之實質舉證責任，倘其所提出之證
    據，不足為被告有罪之積極證明，或其指出之證明方法，無
    從說服法院以形成被告有罪之心證，基於無罪推定之原則，
    自應為被告無罪判決之諭知。」，亦經最高法院著有76年臺
    上字第4986號、92年臺上字第128號判例意旨可參。
三、又按行為人對於構成犯罪之事實，明知並有意使其發生者，
    為故意；行為人對於構成犯罪之事實，預見其發生而其發生
    並不違背其本意者，以故意論，刑法第13條第1項、第2項定
    有明文。是刑法關於犯罪之故意，係採希望主義，不但直接
    故意，須犯人對於構成犯罪之事實具備明知及有意使其發生
    之兩個要件，即間接故意，亦須犯人對於構成犯罪之事實預
    見其發生，且其發生不違背犯人本意始成立，若行為人對於
    構成犯罪之事實，雖預見其能發生，惟如確信其不發生者，
    仍應以過失論。而上述所稱之「預見」，係指行為人主觀上
    之預見，而非以於客觀上能預見為已足。又行為人有無犯罪
    之故意，乃個人內在之心理狀態，惟有從行為人之外在表徵
    及其行為時之客觀情況，依經驗法則審慎判斷，方能發現真
    實。次按刑法第294條第1項之違背義務遺棄罪，係以「對於
    無自救力之人，依法令或契約應扶助、養育或保護而遺棄之
    ，或不為其生存所必要之扶助、養育或保護」為其犯罪構成
    要件，而所謂「無自救能力之人」，係指其無維持其生存所
    必要之能力而言。又所謂「生存所必要」，係指以於生存有
    危險者為限；另就「對於無自救力之人，依法令或契約應扶
    助、養育或保護而遺棄之，或不為其生存所必要之扶助、養
    育或保護」之要件，係屬故意犯之範疇，即行為人不僅對「
    無自救力之人」及「依法令或契約應扶助、養育或保護」之
    案件，於主觀上有所認識，且對於積極之「遺棄」或消極之
    「不為其生存所必要之扶助、養育或保護」等構成犯罪事實
    ，亦須有主觀之直接故意或間接故意，而就其中之積極「遺
    棄」行為固不待言，惟就消極之「不為其生存所必要之扶助
    、養育或保護」之不作為要件所稱之「必要」，行為人亦應
    有主觀之認識及希望，即行為人必須有棄而不顧之主觀犯意
    ，始足當之，且此應以嚴格證據證明之。
四、公訴人認被告2人涉犯遺棄之犯行，無非係以證人即告訴人
    乙○○及證人王明友、李金隆之證述，財團法人臺灣基督長
    老教會新樓醫院診斷證明書、臺南縣消防局98年4月23日南
    縣消護字第0980005365號函所附之臺南縣119案件紀錄表等
    ，為其主要論據。訊據被告2人堅詞否認有何遺棄之犯行，
    辯稱：告訴人當時尚未處於生存發生危險之狀態，因為當時
    還有很多人在場圍觀，可以將告訴人送醫，而已有人打119
    電話通知消防人員將告訴人送醫，被告2人亦有去找里長林
    丙樹，請里長至現場處理，故與遺棄罪之構成要件不符合等
    語。
五、經查：
    (一)告訴人遭被告2人壓制倒地後，經送醫急救結果，其確受
      有左腳脛骨平臺粉碎性骨折之傷害，此為被告2人所不否
      認，核與告訴人乙○○證述內容大致相符，並有上述相關
      之病歷、診斷證明書附卷足佐，此部分之事實應可採信。
      然告訴人乙○○所受之傷害是否嚴重？渠如未經及時送醫
      ，依當時情況是否確實有生命危險？惟依告訴人乙○○於
      97年6月12日到新樓基督教醫院麻豆分院診斷之結果，其
      頭部、胸、腹等臟腑並無外傷，此有新樓基督教醫院麻豆
      分院98年10月16日新樓麻歷字第98383號函文在卷可證（
      見原審卷第121-158、216-220頁），且參函內所載之生命
      徵象紀錄單，告訴人乙○○於97年6月12日到院時尚稱穩
      定，亦無顯示異常數據（見原審卷第134頁），亦與告訴
      人乙○○救護送醫時，救護紀錄表所載生命徵象欄中「意
      識狀況」清楚相符（見97年度核交字第4737號卷第23頁）
      ，足見告訴人乙○○於97年6月12日遭被告2人傷害後生命
      徵象尚稱穩定。再依告訴人乙○○病歷中所附之護理紀錄
      單可知，告訴人乙○○到院時尚可主述本次受傷之原因及
      疼痛之部位（見原審卷第149頁)，並佐證人即當時在場之
      賴梓方於原審審時證稱：我到現場時看到這位受傷男子，
      他說「小姐！沒有你的事情！」，他的聲音還算大聲，因
      為在周遭很吵的情況下，我還聽的到他說話的聲音等語（
      見原審卷第72頁背面）。是告訴人乙○○既於就醫前聲音
      尚稱宏亮，並於就醫時為上述主述，可見告訴人乙○○之
      傷勢並非具有立即之生命危險。再依告訴人乙○○所受傷
      害為左腳脛骨平臺粉碎性骨折之傷害以觀，該等傷害係在
      其之左下足部並非臟腑等致命部位，足認告訴人乙○○所
      受之傷害並不嚴重，倘未及時送醫，依當時情況亦無生命
      危險之虞，客觀上顯然尚未達到無自救力之程度。
    (二)又告訴人乙○○遭被告2人傷害時，當場尚有數十人圍觀
      ，證人即告訴人乙○○之友人王明友、李金隆均在場，此
      經證人王明友、李金隆、告訴人乙○○證述在卷（見97年
      度他字第1980號卷第8頁），核與證人賴梓方等證述相符
      （見97年度他字第198 0號卷第20頁、原審卷第68頁背面
      ），並有現場照片2紙在卷可憑（見97年度他字第1980號
      卷第31頁）。且於告訴人乙○○遭被告2人傷害後，證人
      王明友隨即要求在場之義交李亦彬通報119，派遣救護車
      將告訴人乙○○送醫，此亦經證人王明友於原審審理時證
      述明確（見原審卷第91頁背面），並有臺南縣消防局98年
      4月23日南縣消護字第0980005365號函暨所附臺南縣119案
      件紀錄表4紙、救護紀錄表1紙在卷足憑（見97年度核交字
      第4737號卷第18-23頁），足見告訴人乙○○被被告2人毆
      打時，現場尚有告訴人乙○○方面之友人王明友、李金隆
      等人在場觀看，於告訴人乙○○倒地後立即由在場之李亦
      彬撥打電話叫救護車前來載送告訴人乙○○至醫院就診。
      本件告訴人乙○○遭被告2人傷害後，客觀上顯然尚未達
      到無自救力之程度，已如前述，且於告訴人乙○○受傷後
      ，李亦彬立即打電話叫救護車前來載送告訴人乙○○至醫
      院就診，亦非「無維持其生存所必要」之能力，依上開說
      明，尚難認與遺棄罪之構成要件相當。
    (三)再者，被告2人於傷害行為發生後，因得知現場已經告訴
      人乙○○友人通報救護車，故沒有重複通報，並前往巷口
      里里長林丙樹住處，要求其至慶安宮前觀看，此為被告2
      人一致之供述（見97年度他字第1980號卷第2、5頁），並
      與證人林丙樹證述相符（見97年度他字第1980號卷第23頁
      ），既被告2人有持續關心本件之後續送醫情況，並參酌
      被告2人造成告訴人乙○○前開之傷害，且係職司保護人
      民之警察工作，應不至期待告訴人傷勢持續惡化，則被告
      2人縱有未通報救護車或親自送醫之疏忽，但此係因其最
      初主觀上未預見事態之嚴重性，尚難認被告2人就告訴人
      有「不為其生存所必要之扶助、養育或保護」之主觀認識
      及希望，亦難認被告2人有遺棄之犯意。
    (四)綜上所述，被告2人上開所為，與刑法第294條第1項規定
      之遺棄罪構成要件尚有未符，此外，復查無其他積極證據
      足以認定被告有何公訴人所指前揭遺棄告訴人之犯行，是
      本件既不能證明被告2人犯遺棄罪，原判決就此諭知被告2
      人無罪判決。本院經核，原判決此部分並無違誤，檢察官
      因告訴人之聲請而提起上訴，惟仍以陳詞指摘原判決為不
      當，但未能提出被告2人犯遺棄罪之確實證據，從而檢察
      官之上訴為無理由，應予駁回。
據上論斷，應依刑事訴訟法第368條、第369條第1項前段、第364
條、第299條第1項前段，刑法第28條、第277條第1項、第23條但
書、第41條第1項，判決如主文。
本案經檢察官林炎昇到庭執行職務。
中    華    民    國    99    年     8    月    31    日
                  刑事第一庭    審判長法  官  茆臺雲
                                      法  官  蔡長林
                                      法  官  王明宏
以上正本證明與原本無異。
遺棄罪部分，檢察官如不服本判決應於收受本判決後十日內向本
院提出上訴書，其未敘述上訴理由者並得於提起上訴後十日內向
本院補提理由書。
其他部分，均不得上訴。
                                      書記官  黃全忠
中    華    民    國    99    年    8     月    31    日
附錄本判決論罪科刑法條：
中華民國刑法第277條第1項：
傷害人之身體或健康者，處3年以下有期徒刑、拘役或1千元以下
罰金。

司法院資訊處製作；財團法人民間司法改革基金會備份。
